ACORDAO-COMPLETO-2493768

ACÓRDÃO 1282/2022 ATA 6/2022 - PRIMEIRA CÂMARA

VISTOS, relatados e discutidos estes autos de recursos de reconsideração interpostos por Maria Goreti da Silveira Pinto e por Flaviano Moreira Monteiro, ex-prefeitos do município de Apodi-RN (gestões 2009-2012 e 2013-2016, respectivamente) , contra o Acórdão 8036/2017-TCU-Primeira Câmara, proferido tomada de contas especial instaurada em razão de irregularidades na aplicação de recursos do Termo de Compromisso 590/2009 (Siafi 658.670 (, cujo objeto era a construção do sistema de abastecimento de água no Município de Apodi/RN;
ACORDAM os Ministros do Tribunal de Contas da União, reunidos em sessão da 1ª Câmara, diante das razões expostas pelo relator, com fundamento nos arts. 16, inciso I; 17; 23, inciso I; 32 e 33 da Lei 8.443/1992, em:
9.1. conhecer dos recursos, para, no mérito, dar-lhes provimento, no sentido de reformar integralmente o Acórdão 8036/2017-TCU-Primeira Câmara para:
9.1.1. com fulcro nos arts. 1º, inciso I, 16, inciso II, da Lei 8.443/1992, julgar regulares com ressalvas as contas de Maria Goreti da Silveira Pinto e de Flaviano Moreira Monteiro, dando-lhes quitação;
9.1.2. com fulcro nos arts. 1º, inciso I, 16, inciso I, da Lei 8.443/1992, julgar regulares as contas da Renova Construções Ltda - Epp, dando-lhes quitação plena;
9.2. dar ciência desta deliberação aos recorrentes, à Fundação Nacional de Saúde e à Procuradoria da República no Estado do Rio Grande do Norte.
9.3. arquivar o processo.

Recursos de reconsideração interpostos pelos ex-prefeitos do município de ApodiRN (gestões 2009-2012 e 2013-2016) contra o Acórdão8.036/2017-TCU-1ª Câmara, que julgou irregulares suas contas, imputando débito a um deles e aplicando multa aos dois, por ilegalidades na aplicação de recursos da Funasa.

Primeira Câmara

Prefeitura Municipal de Apodi - RN e Fundação Nacional de Saúde.

3. Interessados/Responsáveis/Recorrentes:
3.1. Responsáveis: Flaviano Moreira Monteiro (XXX.385.844-XX); Maria Goreti da Silveira Pinto (XXX.340.884-XX); Renova Construções Ltda - Epp (05.906.724/0001-12)
3.2. Recorrentes: Flaviano Moreira Monteiro (XXX.385.844-XX); Maria Goreti da Silveira Pinto (XXX.340.884-XX).

13.1. Ministros presentes: Walton Alencar Rodrigues (Presidente), Benjamin Zymler, Bruno Dantas (Relator) e Jorge Oliveira.
13.2. Ministros-Substitutos presentes: Augusto Sherman Cavalcanti e Weder de Oliveira.

BRUNO DANTAS

Ministro Vital do Rêgo.

Adoto como relatório a instrução elaborada pelo auditor da SecexTCE (peça 92) , que contou com a anuência do corpo dirigente da unidade técnica (peças 93-94) , a seguir transcrita, com os ajustes de forma pertinentes:
"INTRODUÇÃO
1. Cuidam os autos de tomada de contas especial instaurada pela Superintendência da Fundação Nacional de Saúde no Estado do Rio Grande do Norte/Ministério da Saúde - Funasa/Suest-RN, em desfavor do Sr. Flaviano Moreira Monteiro, ex-prefeito do município de Apodi/RN, gestão: 20132016, em razão de omissão no dever de prestar contas de parte dos recursos repassados à prefeitura, por força do Termo de Compromisso TC/PAC 590/2009, Siafi 658670 (peça 1, p. 23-31) , firmado em 31/12/2009, com a Funasa, cujo objeto era execução da ação 'Sistema de Abastecimento de Água', de acordo com o Plano de Trabalho aprovado (peça 1, p. 5967) .
HISTÓRICO
2. Conforme disposto na Cláusula Primeira do Termo da Aprovação Formal do Termo de Compromisso foram previstos R$ 649.950,76, para a execução do objeto, dos quais R$ 600.000,00 seriam repassados pela concedente (peça 1, p. 29) e R$ 49.950,76 corresponderiam à contrapartida (peça 1, p. 71) .
3. Dos recursos federais previstos, apenas foram repassados R$ 240.000,00, em 21/6/2012, mediante a Ordem Bancária 2012OB804662 (peça 1, p. 217) .
4. O ajuste vigeu no período de 31/12/2009 a 17/5/2014, conforme Cláusula Primeira do sétimo Termo Aditivo, e previa a apresentação da prestação de contas até 16/7/2014 (peça 1, p. 211) .
5. O órgão concedente realizou visitas técnicas à obra, objeto do TC/PAC 590/2009, em 9/10/2012 (peça 1, p. 83-89) , e em 26/3/2014 (peça 1, p. 131-135) , tendo constatado naquelas visitas a execução física no percentual de 12,4% (peça 1, p. 85) e 20% (peça 1, p. 135) , respectivamente.
6. A vigência do Termo de Compromisso TC/PAC 590/2009 terminou em 17/5/2014 e não foi prorrogado, conforme Despacho do Superintendente Estadual da Funasa (peça 1, p. 129) , em razão dos argumentos apresentados no Parecer 30/2014/PFE-Funasa/RN/PGF/AGU da Procuradoria Federal Especializada junto à Funasa (peça 1, p. 123-128) .
7. Após o encerramento da vigência do convênio, a Funasa/Suest-RN solicitou ao prefeito, Sr. Flaviano Moreira Monteiro, a apresentação da prestação de contas referentes aos recursos até então repassados ao município (1ª parcela) , por meio do Ofício Suest/RN 922/14, datado de 20/5/2014 (peça 1, p. 137-139) , reiterado pelo Ofício 457/15, de 8/4/2015 (peça 1, p. 155) .
8. Face ao não atendimento da diligência, aquele órgão notificou o gestor para apresentar a prestação de contas do TC/PAC 590/2009 ou devolver os recursos repassados, mediante Ofícios 723 (peça 1, p. 173-175) e 943 (peça 1, p. 179) , cujos Avisos de Recebimento (AR) se encontram à peça 1, p. 177 e 187.
9. O gestor manteve-se silente, destarte, consoante a Nota de Lançamento 2015NL000091, de 26/8/2015 (peça 1, p. 199-201) , efetuou-se o lançamento, em nome do gestor, na conta 'Diversos Responsáveis Apurados'.
10. O tomador destas contas elaborou o Relatório de Tomada de Contas Especial (peça 1, p. 239245) , em 29/12/2015, em razão da omissão no dever de prestar contas dos recursos do Termo de Compromisso TC/PAC 0494/2009, Siafi 659381, (peça 1, p. 23-31) , recebidos pelo município de Apodi/RN, tendo responsabilizado o Sr. Flaviano Moreira Monteiro, CPF XXX.385.844-XX, pelo prejuízo ao erário, no valor original de R$ 240.000,00 (peça 1, p. 245) .
11. No âmbito do controle interno, o Relatório de Auditoria 176/2016 (peça 1, p. 257-259) , da Secretaria Federal de Controle Interno - CGU/PR, de 11/2/2016, ratificou o entendimento da Funasa (peça 1, p. 239-245) , tendo o Certificado de Auditoria e o Parecer do Dirigente do Órgão de Controle Interno 176/2016 (peça 1, p. 261-262) concluído pela irregularidade das contas. O pronunciamento da autoridade competente, a que se refere o art. 52 da Lei 8.443/1992, encontra-se à peça 1, p. 263.
12. A primeira análise no âmbito do TCU (peça 5) foi realizada pela extinta Secex-RN, que concluiu pela citação do Sr. Flaviano Moreira Monteiro, para se manifestar quanto à omissão no dever de prestar contas do Termo de Compromisso TC/PAC 590/2009, bem como apresentar as alegações de defesa quanto à não comprovação da boa e regular aplicação dos recursos recebidos, por força daquele Termo de Compromisso.
13. Tal proposta foi colocada em prática com utilização do Ofício 0711/2016-TCU/SECEX-RN, de 23/6/2016 (peça 7) , recebido em 22/7/2016 (peça 8) , respondido em 10/8/2016 (peça 9) .
14. Na segunda análise (peça 10) , a então Secex-RN concluiu que, como a movimentação dos recursos transferidos pela Funasa ao município de Apodi/RN, por meio do TC/PAC 590/2009, ocorreu na gestão da Sra. Maria Goreti da Silveira Pinto e, também na gestão do Sr. Flaviano Moreira Monteiro, deveria ser promovida diligência à agência do Banco do Brasil de Apodi, no Rio Grande do Norte, para solicitar a movimentação da conta específica do ajuste.
15. Referido entendimento contou com a anuência do dirigente da unidade técnica (peça 11) e foi materializado no Ofício 0995/2016-TCU/SECEX-RN, de 22/8/2016 (peça 12) , com ciência de seu recebimento ocorrida em 29/8/2016 (peça 13) e resposta em 14/9/2016 (peça 14) .
16. Já na terceira análise (peça 19) , a mesma unidade técnica concluiu que deveria ser promovida a citação solidária da ex-prefeita, Sra. Maria Goreti da Silveira, do prefeito sucessor, Sr. Flaviano Moreira Monteiro, e da empresa beneficiada, Renova Construções Ltda. - EPP, e buscou apurar adequadamente o débito a eles atribuído.
17. Mais uma vez, a proposta contou com anuência do dirigente da unidade técnica (peça 20) , que, por meio de delegação de competência, expediu as comunicações listadas na tabela a seguir:
Tabela 1 - Citações Encaminhadas Pelo Tribunal
	Destinatário/Responsável
	Número do Ofício
	Data de Expedição
	Localização no Processo
	Data da Ciência
	Localização no Processo
	Prazo p/ Defesa

	Flaviano Moreira Monteiro
	1208/2016-TCU/SECEX-RN
	25/10/2016
	peça 21
	11/11/2016
	peça 28
	28/11/2016

	Maria Goreti da Silveira Pinto
	1209/2016-TCU/SECEX-RN
	25/10/2016
	peça 23
	11/11/2016
	peça 30
	28/11/2016

	Renova Construções LTDA.
	1210/2016-TCU/SECEX-RN
	25/10/2016
	peça 25
	21/11/2016
	peça 32
	06/12/2016

Fonte: elaboração própria
18. Em resposta às citações do Tribunal, os responsáveis elaboraram e carrearam aos autos documentos contendo suas alegações de defesa, conforme listagem na tabela abaixo:
Tabela 2 - Alegações de Defesa Carreadas Pelos Responsáveis
	Responsável
	Documento
	Data de Assinatura
	Localização no Processo

	Flaviano Moreira Monteiro
	Petição
	01/12/2016
	peça 31

	Maria Goreti da Silveira Pinto
	Petições
	24/11/2016
	peças 27,36 e 39

	Renova Construções LTDA.
	Pedido de Prorrogação de Prazo
	09/12/2016
	peça 34

Fonte: elaboração própria
19. Ainda no âmbito da Secex-RN, foi realizada a instrução de mérito (peça 42) , deixando de acatar as alegações de defesa apresentadas e propondo a condenação dos responsáveis listados a recolher o débito, em solidariedade, além de aplicação de multa proporcional ao débito, o que contou com a concordância do dirigente da unidade (peça 44) .
20. Ao se manifestar nos autos, o Ministério Público junto ao TCU (peça 45) concordou parcialmente com a proposta citada, divergindo quanto à responsabilização solidária do prefeito sucessor, Sr. Flaviano Moreira, uma vez que a totalidade dos recursos despendidos foi executada na gestão anterior, não restando recursos suficientes para dar continuidade às obras e, além disso, apontou evidências de que o prefeito sucessor envidou esforços, notificando a empreiteira (Renova Construções) , que não respondeu. Portanto, caberia apenas o julgamento pela irregularidade das contas e aplicação de multa pela omissão no dever de prestar contas no prazo fixado.
21. O entendimento do Parquet especializado foi acatado pelo Voto Condutor (peça 47) do Acórdão 8036/2017-TCU-Primeira Câmara, de relatoria do Ministro Vital do Rêgo, levando à decisão prolatada nos moldes delineados pela análise do MP/TCU.
22. Devidamente comunicados sobre a decisão, a Sra. Maria Goreti apresentou 'Pedido de Reconsideração' (peças 59-60) e o Sr. Flaviano Moreira apresentou 'Recurso de Reconsideração c/c Pedido de Efeito Suspensivo' (peças 62-63) .
23. A Secretaria de Recursos do Tribunal - Serur elaborou instruções para avaliar a admissibilidade dos recursos (peças 64-65) , propondo conhecer dos recursos e encaminhar ao Gabinete do Relator para apreciação, o que contou com a anuência do dirigente da unidade (peça 66) .
24. Em Despacho datado de 13/11/2017 (peça 68) , o Ministro Relator Bruno Dantas admitiu os recursos e conferiu o efeito suspensivo para os itens 9.2 a 9.7 do Acórdão citado no parágrafo 21, desta, autorizando o processamento e análise do mérito dos referidos recursos.
25. Ainda no bojo da Serur, foi expedida a instrução data de 9/4/2018 (peça 78) a qual propôs conhecer dos recursos para, no mérito, negar-lhes provimento, postura que contou com a anuência do dirigente da unidade (peça 80) e concordância do Parquet especializado (peça 81) .
26. Em 25/1/2019, a defesa da Sra. Maria Goreti protocolou petição nesta Corte (peça 82) , informando estar respondendo à Ação Penal 0805965-34.2018.4.05.8401, perante a Décima Vara Federal da Seção Judiciária do Estado do Rio Grande do Sul, e que teria havido a decisão de solicitar laudo pericial na esfera penal, envolvendo o mesmo objeto desta TCE.
27. Na data de 30/9/2019, a mesma responsável citada no parágrafo precedente inseriu petição nos autos (peça 83) , informando que a decisão na esfera penal poderia ter reflexo nestes autos e solicitando a retirada do processo de pauta, diante da iminência de perícia judicial a ser concluída pela Funasa e que, no seu entender, constituiria prova suficiente da veracidade de suas alegações.
28. Atendendo ao requerimento da defendente, o Ministro Relator Bruno Dantas emitiu Despacho datado de 16/10/2019 (peça 84) , sobrestando o julgamento do processo e tecendo determinações à unidade instrutora, no seguinte sentido:
a) acompanhe o andamento da Ação Penal 0805965-34.2018.4.05.8401, de modo que, tão logo a Funasa responda à diligência decorrente da decisão proferida em 6/12/2018 no âmbito da referida ação judicial, adote as providências cabíveis para que tais elementos passem a integrar a presente tomada de contas especial e verifique em que medida alteram as análises anteriormente realizadas nos autos, remetendo ao gabinete deste relator proposta para imediato levantamento do sobrestamento e julgamento de mérito;
b) caso não haja resposta da Funasa dentro do prazo de até 6 (seis) meses, contados deste Despacho, dê andamento ao presente processo, remetendo-o novamente ao gabinete deste relator, para julgamento de mérito.
À unidade instrutora de origem para que adote as providências acima determinadas. (Grifamos) .
29. Consta do processo o Relatório 3 - Relatório de Visita Técnica, emitido pela Funasa em 26/6/2020 (peça 86) , o qual busca responder aos questionamentos levantados na esfera penal.
30. Também consta nova petição carreada pela defesa da Sra. Maria Goreti em 31/7/2020 (peça 85) , explorando as informações do Relatório da Funasa e buscando demonstrar que as novas informações seriam suficientes para afastar sua responsabilidade.
31. Foi juntada, ainda, cópia da Sentença Judicial datada de 8/10/2020 (peça 88) , na qual se julgou improcedente a ação e a Sra. Maria Goreti foi absolvida da imputação da prática do delito previsto no artigo 1º, I, do Decreto-Lei 201/1967, nos termos do art. 386, III, do Código de Processo Penal.
32. A Sra. Maria Goreti carreou novo documento datado de 15/10/2020, para mencionar a Sentença já identificada e, mais uma vez, arguir que as informações seriam suficientes para sanar a irregularidade e afastar sua responsabilidade pelos débitos apurados nesta TCE.
33. Esta instrução terá a finalidade de avaliar as informações e documentos carreados aos autos até este momento processual, de modo a verificar sua adequação e suficiência para formação de juízo de mérito sobre as questões discutidas neste processo, em atendimento ao Despacho do Relator (peça 84) .
EXAME TÉCNICO
34. Este exame tem como fundamento as Normas de Auditoria do TCU, a legislação e a jurisprudência aplicadas ao caso, os documentos constantes dos autos, o histórico já apresentado e as providências a cargo dos jurisdicionados e demais envolvidos com a matéria em apreço.
35. Para recordar, trata-se de TCE, instaurada pela Funasa/Suest-RN, em desfavor de Flaviano Moreira Monteiro, ex-prefeito do município de Apodi/RN, em razão de omissão no dever de prestar contas de parte dos recursos repassados à prefeitura, por força do Termo de Compromisso TC/PAC 590/2009, Siafi 658670, firmado em 31/12/2009, com a Funasa, cujo objeto era execução da ação 'Sistema de Abastecimento de Água' naquela municipalidade.
36. Cabe considerar que se trata análise complementar à iniciada pela Serur (peça 78) quanto aos recursos recepcionados pelo Despacho do Relator (peça 68) , que conferiu efeito suspensivo sobre itens do Acórdão 8036/2017-TCU-Segunda Câmara e, em nova manifestação (peça 84) , determinou o aprofundamento da análise, levando em consideração os desdobramentos da Ação Penal 0805965-34.2018.4.05.8401, atribuindo à unidade instrutora originária a tarefa de realizar esse acompanhamento, com análise de mérito sobre a matéria.
37. Tendo por base o entendimento expresso no parágrafo precedente, os novos elementos apresentados pela defesa da Sra. Maria Goreti (peças 82, 83, 85 e 87) serão considerados como parte integrante do recurso acatado pelo Relator (peça 68) , uma vez que não houve julgamento, até a data de elaboração desta análise, quanto ao mérito dos recursos apresentados.
38. Aqui, também vale destacar que a determinação do Relator (peça 84) diz respeito apenas às questões que envolvem a Sra. Maria Goreti. Portanto, não serão reavaliadas as questões relacionadas ao Sr. Flaviano Moreira, uma vez que a Serur já emitiu análise conclusiva (peça 78) , corroborada pelo MP/TCU (peça 81) , e não há elementos novos com o condão de alterar o entendimento sobre as irregularidades aplicáveis ao responsável.
39. Vale registrar a existência de Sentença absolutória, exarada nos autos da Ação Penal 0805965-34.2018.4.05.8401, junto à Décima Vara Federal - RN (peça 88) , a qual afirma não haver provas suficientes de que a Sra. Maria Goreti da Silveira tenha cometido crime de apropriação ou desvio de bens ou rendas públicas, previsto no art. 1º, inciso I, do Decreto-Lei 201/1967.
40. A esse respeito, a jurisprudência do STF é firme em reconhecer a independência das instâncias, exceto nos casos em que o Poder Judiciário deliberar, em ação penal, pela inexistência material dos fatos ou pela negativa de autoria. Vejamos algumas deliberações nesse sentido:
O ajuizamento de ação civil pública não retira a competência do Tribunal de Contas da União para instaurar a tomada de contas especial e condenar o responsável a ressarcir ao erário os valores indevidamente percebidos. Independência entre as instâncias civil, administrativa e penal (MS 25.880, Rel. Min. Eros Grau, Plenário, DJ 16.3.2007) .
As sanções penais e administrativas, qualificando-se como respostas autônomas do Estado à prática de atos ilícitos cometidos pelos servidores públicos, não se condicionam reciprocamente, tornando-se possível, em conseqüência, a imposição da punição disciplinar independentemente de prévia decisão da instância penal. Com a só exceção do reconhecimento judicial da inexistência de autoria ou da inocorrência material do próprio fato, ou, ainda, da configuração das causas de justificação penal, as decisões do Poder Judiciário não condicionam o pronunciamento censório da Administração Pública. (MS 21029, Relator (a) : Min. CELSO DE MELLO, Tribunal Pleno, julgado em 15/06/1994, DJ 23-09-1994) .
41. A jurisprudência do Superior Tribunal de Justiça (STJ) corrobora o que vimos acima, ao interpretar o art. 935 do CC, tendo assentado que a ação em que se discute a reparação civil somente estará prejudicada na hipótese de a sentença penal absolutória fundamentar-se, em definitivo, na inexistência do fato ou na negativa de autoria (AgRg nos EDcl no REsp 1.160.956/PA, Primeira Turma, DJe 07.05.2012, e REsp 879.734/RS, Sexta Turma, DJe 18.10.2010'. (STJ, REsp 1.164.236/MG, Rel. Min. Nancy Andrighi, j. 21.02.2013) .
42. Por óbvio, a jurisprudência do TCU é firme no sentido de garantir a independência das instâncias, admitindo-se influência da esfera penal somente quando a sentença definitiva decidir pela negação da autoria ou da materialidade, ou seja, quando entender que o fato não ocorreu, ou que o autor não foi aquele indicado no processo.
43. Defende a jurisprudência do Tribunal que a mesma conduta pode gerar consequências diferentes em cada uma das instâncias, tendo em vista a natureza própria de cada uma delas, como se depreende do enunciado do Acórdão 344/2015-TCU-Plenário, Relator: WALTON ALENCAR RODRIGUES, assim dispondo:
A independência entre as instâncias permite que uma mesma conduta seja valorada de forma diversa, em ações de natureza penal, civil e administrativa. A ação por improbidade administrativa, de natureza civil, não vincula o juízo de valor formado na seara administrativa. Apenas a sentença absolutória no juízo penal fundada no reconhecimento da inexistência material do fato tem habilidade para repercutir no TCU e afastar a imposição de obrigações e sanções de natureza administrativa.
44. Nesse sentido é o enunciado do Acórdão 2067/2015-TCU-Plenário, Relator: BRUNO DANTAS, decidindo com base no seguinte entendimento: 'A absolvição criminal só afasta a responsabilidade administrativa e cível quando for reconhecida ou provada a inexistência do fato ou a negativa da autoria em relação ao responsável (art. 935 do Código Civil) '.
45. Quanto à existência de processo tramitando em outras instâncias e tratando do mesmo assunto, o enunciado do Acórdão 1295/2007-TCU-Primeira Câmara, Relator: VALMIR CAMPELO, deixa claro que não impede o prosseguimento do feito nesta Corte, segue excerto:
O fato de a mesma causa estar sendo discutida no Poder Judiciário não afasta a competência do TCU para apreciá-la e determinar a adoção de providências que lhe caibam. Não existe litispendência entre processo do TCU e outro que trate do mesmo assunto em tramitação no Poder Executivo ou no Poder Judiciário.
46. Corroboram com entendimento semelhante os seguintes Acórdão 1125/2010-TCU-Primeira Câmara, Relator: VALMIR CAMPELO; 5701/2013-Segunda Câmara, Relator: RAIMUNDO CARREIRO; 1295/2007-Primeira Câmara, Relator: VALMIR CAMPELO.
47. Tratando especificamente da absolvição por ausência de provas, a jurisprudência também defende a independência das instâncias, conforme se extrai de enunciado do Acórdão 2850/2019-TCU-Primeira Câmara, Relator: VITAL DO RÊGO, nesses termos:
A absolvição na esfera penal motivada pela falta ou insuficiência de provas não impede a responsabilização do gestor no âmbito do TCU, pois a sentença absolutória somente tem repercussão na instância administrativa quando declara a inexistência do fato ou que o responsável não concorreu para a infração penal.
48. No caso concreto, não há influência da esfera penal sobre as decisões do Tribunal, primeiro porque não há uma decisão definitiva, já que houve decisão de primeira instância e, depois, porque a decisão foi fundada em falta e/ou insuficiência de provas.
49. Partindo para o cerne da questão suscitada pelo Relator (peça 84) , o objetivo principal é determinar se houve, ou não, prejuízo ao erário na execução do Termo de Compromisso TC/PAC 590/2009, Siafi 658670, sendo necessário retornar às origens da contratação e refazer os principais passos até aqui conhecidos.
50. O Termo referenciado no parágrafo retro foi assinado em 31/12/2009 (peça 1, p. 23-27) e foi acompanhado pelo Plano de Trabalho (peça 1, p. 8-13) , onde não estão detalhadas as metas a serem alcançadas, prevendo apenas a meta descrita como 'Sistema de Abastecimento de Água', não havendo qualquer menção à quantidade de famílias atendidas e/ou à localização destas, ou mesmo aos quantitativos de obras, serviços e materiais envolvidos.
51. Nova versão do Plano de Trabalho (peça 1, p. 59-67) foi acostada junto ao Terceiro Termo Aditivo (peça 1, p. 69-71) , assinado em 31/5/2012, e, desta feita, houve detalhamento das metas, não em quantitativo de famílias atendidas, mas quantificando e detalhando as obras e serviços a serem realizados e alterando o valor de contrapartida do município, que passou de R$ 31.578,95 para R$ 49.950,76.
52. Registre-se a existência de planilhas de readequação do projeto (peça 39, p. 25-90) , datadas de 6/8/2012 e alterando novamente a contrapartida do município, que passou a ser constituída na soma de R$ 66.071,98. Salienta-se que a falta de qualidade na digitalização do documento impede análise mais apurada sobre o conteúdo das referidas planilhas, embora se possa afirmar que houve modificação das premissas originais do projeto contratado e seus quantitativos.
53. Também é bom registrar que não consta do processo nenhum documento formal de avaliação e/ou aprovação das readequações citadas no parágrafo precedente, o que afronta o art. 37 da Portaria Interministerial 127/2008 e Cláusula Oitava do TC/PAC 590/2009 (peça 1, p. 23-27) , que previam que qualquer alteração teria que passar por avaliação prévia da concedente, dentro do período de vigência do termo assinado.
54. Consta do processo quatro Relatórios de Visita Técnica, sendo um de caráter preliminar, dois com o fito de acompanhar a evolução das obras, e um último atendendo à determinação exarada na Ação Penal 0805965-34.2018.4.05.8401, conforme detalhamento abaixo:
Visita Técnica Preliminar (peça 1, p. 51-57) 
2/12/2009;
30/4/2012;
Visita Técnica de Acompanhamento da Execução (peça 1, p. 83-89) 
12,4%;
Visita Técnica de Acompanhamento da Execução (peça 1, p. 83-89) :
20%.
Visita Técnica Ação Penal 0805965-34.2018.4.05.8401 (peça 86, p. 2-12) :
42,46%;
a) constou da prestação de contas do TC/PAC 590/2009 proposta de readequação do projeto original, contemplando atendimento a novas residências, não previstas na contratação inicial;
b) as visitas técnicas realizadas durante o acompanhamento das obras utilizaram como base apenas o projeto original, não contemplando as modificações na quantidade de residências a serem atendidas após readequação;
c) a visita técnica atual verificou que houve acréscimo no número de residências beneficiadas, em comparação com visitas técnicas anteriores;
d) é relativamente rotineiro ocorrer alterações durante a execução de obras do gênero;
e) considerando o projeto original e as readequações apresentadas, o percentual de execução física verificada está compatível com os valores despendidos pelos cofres da Funasa;
f) o processo de prestação de contas apresentou planilhas com os acréscimos/supressões de quantitativos de serviços;
g) utilizando-se recursos complementares de outras fontes de financiamento, foi possível aproveitar os serviços realizados ao amparo do TC/PAC 590/2009 para interligar os sistemas e atender à população local, tornando a parcela útil;
h) houve o repasse apenas da primeira parcela de recursos pela Funasa e poderia ter ocorrido a solicitação para redução da meta pela convenente;
i) visita técnica constatou que foi executado novo trecho da rede de distribuição para atender a novas residências;
j) houve diferença entre o que foi contratado originalmente e o que foi executado, referente ao traçado geométrico da rede, nas especificações dos materiais e nos quantitativos de itens e subitens de serviços contidos na planilha inicialmente contratada;
k) não houve a inclusão de itens novos, mas apenas supressão/acréscimo nos itens já previstos em projeto, sem alterações nos preços contratados;
l) não consta termos de recebimento provisório e/ou definitivo das obras;
55. Pelo exposto nos subitens do parágrafo imediatamente precedente, já é possível afastar a ocorrência de inexecução parcial, sem aproveitamento da parcela executa, analisando apenas a parte técnica, uma vez que a Funasa afirma que a parcela executada foi aproveitada e que os valores desembolsados se encontram compatíveis com a execução física do objeto.
56. Nesse ponto, é bom trazer o entendimento da jurisprudência do Tribunal quanto à apuração de inexecução parcial de contratos e convênios, consoante enunciado do Acórdão 3429/2014-TCU-Primeira Câmara, Relator: WEDER DE OLIVEIRA, assim dispondo:
Em regra, nos casos de tomada de contas especial instaurada por inexecução parcial do objeto do convênio, a quantificação do dano ao erário deve levar em consideração o percentual das realizações físicas das obras e serviços constantes do plano de trabalho, a existência de nexo de causalidade entre a execução física e a financeira e, ainda, o grau de utilidade da parte executada para o público a ser beneficiado pela avença.
57. Apesar de haver a informação de que foram necessários outros recursos para realizar a interligação das obras parciais executadas a outros sistemas de abastecimento local, o entendimento é que este fato é justificável, já que se esperava que os recursos fossem liberados em sua totalidade para execução completa do objeto e, nesse prisma, a interrupção abrupta no repasse dos recursos leva à interrupção das obras, no estágio em que se encontravam.
58. O importante para quantificar o dano ao erário é determinar se a parte executada da obra foi, de alguma forma, aproveitada pela comunidade local e, a esse respeito, as declarações da Funasa afirmam que houve tal aproveitamento.
59. De acordo com a jurisprudência desta Corte, nos casos de inexecução parcial, o débito pela totalidade dos recursos repassados só é cabível quando não há qualquer aproveitamento da parcela executada, consoante enunciado do Acórdão 1559/2011-TCU-Segunda Câmara, Relator: AROLDO CEDRAZ, nos seguintes termos: 'Quando for constatada inexecução parcial injustificada do objeto, somente deve ser imputado ao responsável débito correspondente ao valor total do convênio na hipótese de imprestabilidade da fração executada e de frustração total dos objetivos do ajuste.'.
60. Também é importante avaliar se a parte executada estaria compatível com os recursos despendidos pelos cofres públicos e, mais uma vez, as afirmações da Funasa são claras ao asseverar que há compatibilidade entre o que foi executado e o que foi desembolsado pelos cofres federais.
61. Por todo o exposto, o entendimento é no sentido de que, sob o ponto de vista técnico, não está configurado o débito pela inexecução parcial do objeto, sem aproveitamento da parcela executada.
62. Além da análise técnica, merece atenção a análise financeira da avença, de modo a formar juízo de valor sobre o nexo de causalidade entre o repasse dos recursos e a consecução do objeto, com o fito de avaliar se o objeto foi realmente financiado pelos recursos repassados pela União, conforme se extrai de entendimento presente no enunciado do Acórdão 7200/2018-TCU-Segunda Câmara, Relator: MARCOS BEMQUERER, com texto copiado abaixo:
É inerente ao regime de prestação de contas previsto no art. 70, parágrafo único, da Constituição Federal o dever de o responsável pelo convênio demonstrar o nexo causal entre os recursos por ele geridos e os documentos de despesas referentes à execução, tais como notas de empenho, ordens bancárias, cheques, recibos ou notas fiscais e extratos bancários, a confirmar o custeio, com recursos da União, dos bens produzidos e dos serviços realizados no ajuste.
63. Destaque-se que, mesmo a destempo, foram apresentadas as prestações de contas da avença, encaminhadas com utilização do Ofício 290/2017, de 6/10/2017 (peça 59, p. 13-219) e assinado pelo Sr. Alan Jefferson da Silveira Pinto, então prefeito de Apodi/RN, gestor que não faz parte do rol de responsáveis deste processo de TCE.
64. Entre os documentos mencionados no parágrafo anterior, constam demonstrativos exigidos pela Portaria Interministerial 127/2008, extratos de conta corrente e aplicações financeiras, cópia da nota fiscal 609 e recibos (peça 59, p. 30-31) , além de cópia do comprovante de devolução do saldo em conta do ajuste (peça 59, p. 17-18) .
65. As movimentações financeiras registradas nos demonstrativos carreados aos autos evidenciam que há um descompasso entre a data de realização do pagamento à empresa executora (8/8/2012; peça 59, p. 32) e a data apontada pela Funasa como sendo o início das obras (3/9/2012; peça 1, p. 83) , podendo indicar que houve antecipação indevida de pagamento.
66. No entanto, não consta dos autos cópia da ordem de serviço para se precisar a data em que as obras teriam, efetivamente, iniciado e, além disso, a assinatura do TC/PAC 590/2009 é bem anterior às duas datas mencionadas no parágrafo retro (31/12/2009; peça 1, p. 23-27) bem como o Terceiro Termo Aditivo (31/5/2012; peça 1, p. 69-71) , que aprovou alterações para o novo Plano de Trabalho atualizado (peça 1, p. 59-67) .
67. Também foi registrado no Relatório de Visita Técnica (peça 1, p. 83-84) que o percentual de execução do objeto em 3/9/2012 era de apenas 12,4%, momento em que a empresa já havia recebido 37% dos recursos previstos na avença. No entanto, as afirmações registradas em resposta à esfera penal (peça 86, p. 2-12) demonstram que a avaliação realizada na primeira visita da Funasa desconsiderou os ajustes e readequações de projeto à época e que teriam sido adicionadas novas moradias contempladas pelas obras, não consideradas pela Funasa nos primeiros relatórios.
68. Superada, então, a inconsistência mencionada nos dois parágrafos anteriores, os documentos relativos à execução financeira da avença são compatíveis com a contratação almejada e com a execução financeira registrada nos demais documentos carreados aos autos, podendo ser reconhecido o nexo causal entre os recursos repassados e a execução física do objeto contratado.
69. Por todo o exposto, o entendimento é no sentido de haver elementos suficientes para afastar o débito relacionado à inexecução parcial do TC/PAC 590/2009, cabendo a reforma do Acórdão 8036/2017-TCU-Primeira Câmara, especificamente quanto à multa e aos débitos aplicados à Sra. Maria Goreti da Silveira Pinto e à sociedade empresária Renova Construções Ltda. - EPP, permanecendo as irregularidades relacionadas ao Sr. Flaviano Moreira Monteiro.
CONCLUSÃO
70. Relembrando, trata-se de TCE, instaurada pela Funasa/Suest-RN, em desfavor de Flaviano Moreira Monteiro, ex-prefeito do município de Apodi/RN, em razão de omissão no dever de prestar contas de parte dos recursos repassados à prefeitura, por força do Termo de Compromisso TC/PAC 590/2009, Siafi 658670, firmado em 31/12/2009, com a Funasa, cujo objeto era execução da ação 'Sistema de Abastecimento de Água' naquela municipalidade.
71. Esta instrução tem a finalidade de reanalisar os fundamentos do débito imputado à Sra. Maria Goreti da Silveira Pinto, levando-se em conta as informações provenientes da Ação Penal 0805965-34.2018.4.05.8401, em cumprimento ao Despacho do Relator (peça 84) .
72. Pela análise consubstanciada no campo Exame Técnico, restou evidenciado que os elementos carreados aos autos são suficientes para justificar as irregularidades e afastar a responsabilidade da ex-prefeita citada no parágrafo retro, diante da comprovação da utilidade do objeto construído, da proporcionalidade entre o valor investido e a obra executada e da presença de nexo causal entre os recursos repassados e a consecução do objeto.
73. Por todo o exposto, o entendimento é no sentido de haver elementos suficientes para afastar o débito relacionado à inexecução parcial do TC/PAC 590/2009, cabendo a reforma do Acórdão 8036/2017-TCU-Primeira Câmara, especificamente quanto à multa e aos débitos aplicados à Sra. Maria Goreti da Silveira Pinto e à sociedade empresária Renova Construções Ltda. - EPP, permanecendo as irregularidades relacionadas ao Sr. Flaviano Moreira Monteiro.
PROPOSTA DE ENCAMINHAMENTO
67. Diante do exposto, submetemos os autos à consideração superior, propondo ao Tribunal reformar os itens 9.2, 9.3 e 9.4 do Acórdão 8036/2017-TCU-Plenário, para afastar a responsabilidade da Sra. Maria Goreti da Silveira Pinto e da empresa Renova Construções Ltda.-Epp, diante da comprovação de utilidade das obras financiadas pelo TC/PAC 590/2009, bem como pela constatação de proporcionalidade entre a parcela executada e os recursos repassados, além de comprovação do nexo causal entre os recursos transferidos e a consecução do objeto.
2.	O diretor da subunidade acrescentou as seguintes considerações à instrução (peça 93) :
1. Manifesto-me de acordo com a proposta formulada por VALMIR CARNEIRO DE SOUZA, AUFC (doc. 68.269.729-1) , acrescentando, como razão de decidir, as considerações adiante sobre a funcionalidade da parcela executada das obras custeada, em parte, com R$ 240 mil de recursos federais.
2. Consoante descrito no item 21 da instrução de peça 19, um dos fundamentos do débito ali sugerido era a inexecução parcial das obras, com pagamento de serviços além dos realizados e, também, sem aproveitamento útil da parcela executada.
3. No laudo pericial (peça 86) que ancora a proposta da instrução precedente (doc. 68.296.729-1) traz resposta aos seguintes quesitos formulados no âmbito do Poder Judiciário:
Questionamento:
A obra no que se refere aos 40% efetivamente pagos, (primeira parcela) , foi concluída com funcionalidade?
Resposta:
Considerando o projeto aprovado e readequado, conforme Relatório de visita técnica abaixo, o valor aplicado na execução dos sistemas de abastecimento de água nas comunidades de Rio Novo, Soledade II e Bela Vista igual foi de R$ 275.978,24 (duzentos e setenta e cinco mil, novecentos e setenta e oito reais e vinte e quatro centavos de reais) . Porém, nem todo esse valor aplicado encontra-se em funcionalidade, é o caso da perfuração do poço da comunidade de Soledade II, pois a comunidade está sendo abastecida por outro poço executado com recurso financeiro diverso ao TC/PAC 0590/2009.
Questionamento:
Existe funcionalidade na parte da obra executada correspondente aos 40% dos repasses financeiros por parte do Ministério?
Resposta:
Conforme Relatório de visita técnica abaixo, a partir de outro recurso diverso ao TC/PAC 0590/2009, foi possível a execução de parte do sistema de abastecimento de água, e aproveitando-se a execução parcial dos sistemas previstos de abastecimento de água das comunidades rurais de Bela Vista, Rio Novo e Soledade II, complementando-os e possibilitando a funcionalidade do sistema. A exceção do recurso aplicado deve-se ao fato, do poço perfurado na comunidade de Soledade II, previsto no TC/PAC 0590/2009, não ter tido funcionalidade, pois foi perfurado outro poço na localidade, com recurso diverso ao TC/PAC 0590/2009 e ligado ao sistema implantado.
 (...) 
Questionamento:
c) se o projeto de readequação justifica o valor da primeira parcela liberada no valor de R$ 240.000,00 referido convênio;
Resposta:
Assim, levando em consideração o acima relatado e o projeto de readequação, tem-se que, conforme projeto aprovado e readequado, o VALOR APLICADO NA EXECUÇÃO dos sistemas de abastecimento de água nas comunidades de Rio Novo, Soledade II e Bela Vista igual a R$ 275.978,24 (duzentos e setenta e cinco mil, novecentos e setenta e oito reais e vinte e quatro centavos de reais) . Ressalta-se que nesse valor encontra-se considerado o aplicado no Reservatório de Bela Vista e a perfuração de poço na comunidade de Soledade II, pois os mesmos foram executados e constavam no Termo de Compromisso.
Se considerar apenas os itens constantes no projeto aprovado e readequação dos sistemas de abastecimento de água em operação, tem-se o valor aplicado de R$ 163.550,52 (cento e sessenta e três mil, quinhentos e cinquenta mil e cinquenta e dois centavos de reais) , excluindo-se, portanto, a perfuração de poço na comunidade de Soledade II.
4. Embora pudesse ser mais direto e claro, o laudo contém logo em seu início tabela revelando que os serviços atinentes aos R$ 275.978,24 utilizados, sendo R$ 240.000,00 de recursos federais, foram efetivamente executados, sem qualquer ressalva indicando possível desobediência, na execução dos serviços, a normas técnicas ou às especificações do plano de trabalho/projeto. Contudo, mais especificamente na última resposta acima transcrita, a peça técnica deixa assente que o poço da comunidade Soledade II, cujos serviços tiveram o custo de R$ 112.427,72 (R$ 275.978,24 - R$ 163.550,52) , não se encontrava funcionando, tendo sido substituído por outro poço, construído com recursos de outro convênio. O laudo, todavia, não informa se o poço em questão nunca entrou em funcionamento ou a razão de ele não estar funcionando quando da vistoria, se por falha construtiva, por ter secado sua fonte, por não se ter encontrado água suficiente para suprir a necessidade para a qual foi projetado ou porque a água era imprópria ao consumo humano. Vale registra, por oportuno, que o relatório de visita preliminar à aprovação do convênio (peça 2, p. 8) declarou que 'o projeto apresentado está adequado à realidade local e contém todos os elementos suficientes e necessários para a execução das obras', do que se conclui que não houve falha de projeto.
5. Projetos de perfuração de poços carregam em si certo risco de insucesso, devido à falta de prévia certeza sobre a real vazão de água local e sua duração a longo tempo. O fracasso vem de vários fatores, seja da geologia do local, do clima, da exploração elevada dos reservatórios subterrâneos e sobretudo da falta de estudos geológicos preliminares apropriados ou mesmo da completa ausência de estudos. Ultimamente, o clima tem contribuído bastante para esse infortúnio, com as secas mais severas e constantes, que reduzem as reservas subterrâneas, rebaixando os lenções freáticos e, inclusive, secando aquíferos. Então, é comum projetos resultarem em poço seco, vazão insuficiente ou qualidade de água inadequada para o consumo humano, não permitindo, muitas das vezes, atribuir a gestores responsabilidade direta pelo desperdício de recursos utilizados. Exemplo disso é o caso semelhante apreciado pelo Acórdão 5561/2019-TCU-Primeira Câmara, que julgou regulares com ressalvas as contas do gestor, por não se ter certeza se o poço chegou a entrar em funcionamento e por o insucesso do instrumento público resultar de baixa vazão.
6. A própria Funasa, naquele caso, assim ponderou sobre essa questão (peça 12, p. 5-6, do TC Processo 036.617/2018-0) :
"Assim, apesar de não se dispor de elementos que comprovem a boa execução dos serviços, vez que não se dispõem de detalhes dos trabalhos de perfuração bem como não foram identificadas as características dos poços, podemos inferir que a capacidade do manancial subterrâneo (aquífero) é limitada, pois, conforme relato, apesar de terem sido realizadas duas tentativas não se logrou êxito no abastecimento daquela comunidade.
Lembramos que a execução de obras de perfuração dos poços, independentemente se resultam em sucesso ou insucesso em termos de vazão ou qualidade da água, não podem ser desprezadas ou consideradas inválidas, desde que tenham sido amparadas por dados de pesquisa direta e/ou indireta e realizadas dentro das normas técnicas, boas práticas de execução e especificações recomendadas.
A imprevisibilidade no resultado da perfuração está associada à diversidade geológica e eventualmente pode culminar em insucesso (poço seco, vazão insuficiente ou qualidade de água inadequada para o consumo humano) e portanto não deve ser atribuída responsabilidade a quem o executou."
7. Em termos de qualidade construtiva, o laudo informa apenas que houve divergência com o projeto no tocante a alguns materiais, mas não disse quais e nem apontou diferenças no tocante à execução dos serviços, dando a crer que o poço de Soledade II alcançou a profundidade definida e os serviços foram executados conforme as especificações técnicas projetadas. Por sua vez, o relatório de fiscalização anterior (peça 2, p. 50) classificou a qualidade dos serviços executados como 'satisfatória'.
8. Portanto, ante a plena execução dos serviços pagos e a ausência de indícios de falhas construtivas, entendo cogente acolher também a despesa referente ao mencionado poço, afastando o débito por inteiro, conforme proposto pela instrução precedente, mesmo porque não se sabe se o equipamento em questão nunca entrou em funcionamento e quais os motivos que levou à sua inutilidade, podendo ter sido causa alheia à vontade da gestão pública, como, consoante acima disposto, a simples diversidade geológica ou mesmo porque o novo poço que o substituiu é mais produtivo ou possui água de melhor qualidade. Com efeito, em caso de dúvida sobre as causas do prejuízo, a jurisprudência pende a favor do responsável, valendo-se do princípio do in dubio pro reo, a exemplo do Acórdão 3259/2014-TCU-Plenário, rel. Walton Alencar, que gerou o seguinte enunciado:
"Em respeito ao princípio jurídico do in dubio pro reo, afasta-se a responsabilidade do gestor nos casos em que, exaurida a instrução probatória, não for possível a caracterização plena do evento danoso devido à ausência de elementos de fato e de direito aptos a corroborar a condenação imposta pela instância a quo."
9. Ante essas considerações, elevo os autos à consideração superior, aderindo ao encaminhamento sugerido na instrução que compõe a peça anterior.
10. Declaro, ainda, que foi verificado, no que se mostrou aplicável, o atendimento ao disposto na Resolução - TCU 315/2020."
3.	O Ministério Público junto ao TCU anuiu à proposta da unidade instrutora, emitindo o seguinte parecer (peça 95) :
"Alinho-me às conclusões da unidade instrutiva.
O Termo de Compromisso 590/2009 tinha por objeto a execução de sistema de abastecimento de água no município (peça 1, p. 23, 29 e 31) . Os recursos previstos para implementação do objeto foram orçados em R$ 649.950,76, sendo R$ 600.000,00 em recursos federais (peça 1, p. 29 e 69-71) . Foi repassado ao município o montante de R$ 240.000,00, correspondente à primeira parcela, conforme crédito na conta vinculada em 25/6/2012 (peça 1, p. 165, e peça 14, p. 2 e 53) . A segunda e terceira parcelas não foram transferidas.
A condenação da ex-prefeita decorreu da falta de comprovação da regularidade da execução física e financeira da parcela liberada. Na oportunidade, a responsável não logrou trazer aos autos documentos que pudessem infirmar as conclusões dos pareceres emitidos pela Funasa em março de 2014 (peça 1, p. 131-135) e em maio de 2015 (peça 1, p. 171) , que concluíram que o percentual executado (20%) era incompatível com o volume de recursos liberados (40%) . Além disso, a concedente afirmou que a parcela executada não tinha funcionalidade.
 Não obstante, em nova vistoria realizada pela Funasa em 26/6/2020 no âmbito da Ação Penal 0805965-34.2018.4.05.8401, foi constatado um percentual de execução de 42,46%, compatível com a parcela de recursos federais liberada (peça 86, p. 2-12) . O técnico responsável pela visita também respondeu a quesitos formulados no processo judicial, esclarecendo que:
a) houve alteração no projeto original, com o aumento do número de residências a serem beneficiadas com objeto;
b) a readequação do projeto foi encaminhada à Funasa apenas em 6/10/2017, após encerrada a vigência da avença;
c) as vistorias anteriores da Funasa levaram em consideração apenas o projeto básico inicial aprovado;
d) considerando a readequação do projeto, o percentual de execução física é compatível com o valor liberado pela Funasa;
e) houve acréscimos e supressões de quantitativo de serviços inicialmente previstos, mas sem inclusão de novos itens de serviços não previstos na planilha inicial;
f) as obras foram concluídas com recursos de outras fontes, dando funcionalidade à parcela executada no âmbito do Termo de Compromisso 590/2009 - à exceção do poço perfurado na comunidade de Soledade II, que não foi ligado ao sistema implantado -. O município teria optado por perfurar outro poço na localidade e interligá-lo ao sistema de abastecimento.
 Diante dessas novas constatações, compartilho do entendimento da unidade instrutiva de que o débito apurado nestes autos pode ser afastado.
 O novo relatório de vistoria juntado aos autos indica que as obras realizadas com recursos do Termo de Compromisso 590/2009 foram aproveitadas, tendo em vista a conclusão do empreendimento com recursos de outras fontes. Ademais, estima o percentual executado em cerca de 40%, compatível com o montante de recursos liberados.
 No que tange ao poço da comunidade de Soledade II, foi relatado que ele não está funcional, já que a municipalidade teria optado, posteriormente, por perfurar outro poço na localidade, sendo que esse último foi interligado ao sistema de abastecimento de água. Não constam dos autos os motivos que levaram as administrações subsequentes a tomar essa decisão. Sem embargo, como não foram relatados problemas na execução do poço de Soledade II, e considerando que sua falta de funcionalidade decorre de decisões tomadas após o fim do mandato da Sra. Maria Goreti, acolho a proposta da unidade técnica de considerar elidido o débito também quanto a esse item (peça 93) .
 Convém destacar, ainda, que após a prolação do Acórdão 8036/2017-TCU-Primeira Câmara (peça 46) , foram juntados aos autos prestação de contas que contempla documentos relativos à execução financeira: relação de pagamentos, nota fiscal e recibo emitidos pela construtora, comprovantes de pagamento e 1ª medição (peça 59, p. 16, 30-36, 44-49, p. 56) . Além disso, o relatório de visita de 6/2020 menciona ter analisado documentos como: cópia da homologação da licitação, anotação de responsabilidade técnica, contrato de prestação de serviços (peça 86, p. 2) . A meu ver, esse conjunto probatório é suficiente para demonstrar o nexo de causalidade entre os dispêndios e o objeto executado.
 Remanesce, todavia, a irregularidade relativa à falta de aprovação prévia pela Funasa da readequação do projeto feita pelo município, em flagrante descumprimento ao disposto nas Cláusulas 5ª e 8º do Termo de Compromisso 590/2009. Não obstante, considerando que a conduta que levou à citação da ex-prefeita não abrangeu explicitamente essa ocorrência (peças 19, p. 4; e 23) , penso que ela deve ensejar apenas ressalva nas contas.
 Assim como a Secex-TCE, entendo que os novos documentos não têm o condão de alterar o julgamento pela irregularidade das contas do prefeito sucessor, Flaviano Moreira Monteiro, uma vez que não justificam a omissão na prestação de contas pelo gestor.
 Diante do exposto, este membro do Ministério Público de Contas manifesta-se de acordo com o encaminhamento sugerido pela unidade técnica (peças 92-94) , sugerindo, adicionalmente, julgar regulares com ressalva as contas da Sra. Maria Goreti da Silveira Pinto dando-lhe quitação, nos termos dos artigos 16, inciso II, e 18 da Lei 8.443/1992, c/c o artigo 208 do Regimento Interno do TCU e julgar regulares as contas da empresa Renova Construções Ltda. EPP, dando-lhe quitação plena, nos termos dos artigos 16, inciso I, e 17 da Lei 8.443/1992, c/c o artigo 207 do Regimento Interno do TCU."
É o relatório.

8.1. Kleber Smith da Silveira Pinto (7313/OAB-RN), representando Maria Goreti da Silveira Pinto.  
8.2. Nilton Fabio Valença de Albuquerque (5736/OAB-RN) e outros, representando Renova Construcoes Ltda - Epp.

Procurador Sergio Ricardo Costa Caribé.

TOMADA DE CONTAS ESPECIAL. FUNDAÇÃO NACIONAL DE SAÚDE E MUNICÍPIO DE APODI/RN. TERMO DE COMPROMISSO. OBRAS DE SISTEMA DE ABASTECIMENTO DE ÁGUA. OMISSÃO NO DEVER DE PRESTAR CONTAS, EXECUÇÃO PARCIAL E FALTA DE FUNCIONALIDADE. CITAÇÃO DOS PREFEITOS E DA EMPRESA CONTRATADA. REVELIA DA EMPRESA. ALEGAÇÕES DE DEFESA INSUFICIENTES PARA AFASTAR AS IRREGULARIDADES. CONTAS IRREGULARES. DÉBITO. MULTA. RECURSOS DE RECONSIDERAÇÃO. PROVIMENTO PARCIAL. AFASTAMENTO DO DÉBITO. REGULARIDADE COM RESSALVA DAS CONTAS DOS PREFEITOS. REGULARIDADE DAS CONTAS DA EMPRESA CONTRATADA. CIÊNCIA. ARQUIVAMENTO.

TOMADA DE CONTAS ESPECIAL (TCE)

Secretaria de Recursos (Serur); Secretaria de Controle Externo de Tomada de Contas Especial (SecexTCE).

Em julgamento, recursos de reconsideração interpostos por Maria Goreti da Silveira Pinto (peças 59-60) e por Flaviano Moreira Monteiro (peças 62-63) , ex-prefeitos do município de Apodi-RN (gestões 2009-2012 e 2013-2016, respectivamente) , contra o Acórdão 8036/2017-TCU-Primeira Câmara (peça 46) .
A deliberação recorrida, relatada pelo MinistroVital do Rego, julgou irregulares as contas de Maria Gorete da Silveira Pinto e da empresa contratada, Renova Construções Ltda.-Epp, condenando-os em débito e aplicando-lhes multa, em razão da execução parcial do Termo de Compromisso 590/2009 (Siafi 658670) , que tinha por objeto a execução de sistema de abastecimento de água nas comunidades de Bela Vista, Soledade II e Rio Novo do referido município, e da falta de funcionalidade das obras, conforme vistoria da Funasa. 
Julgou também irregulares as contas de Flaviano Moreira Monteiro, prefeito sucessor, devido à omissão no dever de prestar contas, aplicando-lhe multa.
Nesta oportunidade, Maria Goreti da Silveira Pinto alega, em suma, que:
4.1.	quando da vistoria da Funasa, os técnicos se ativeram apenas a atestar o trecho que se encontrava em conformidade com o projeto inicialmente aprovado, no entanto, o projeto precisou ser modificado em razão das mudanças ocorridas entre a assinatura do termo de compromisso (2009) e a efetiva contratação da obra (2012) ;
4.2.	se os técnicos da Funasa tivessem se guiado pelo projeto readequado, teriam constatado que o percentual pago estava compatível com o percentual de obras executada;
4.3.	na vistoria, também houve erros de arredondamento quando das multiplicações dos quantitativos pelos preços unitários propostos, tanto para menos como para mais, além da prática de preços unitários diferentes para o mesmo item de serviço, o que contribuiu para divergências de percentuais atestados pelos relatórios emitidos pela equipe técnica da Funasa;
4.4.	as obras se encontram atualmente acabadas e em funcionamento;
4.5.	a prestação de contas foi apresentada pela prefeitura em 11/10/2017;
4.6.	todos os recursos repassados foram aplicados no objeto do termo de compromisso.
Ao final, pede o julgamento pela regularidade de suas contas e a isenção por qualquer condenação.
Flaviano Moreira Monteiro, por sua vez, argumenta que não apresentou a prestação de contas porque não dispunha dos documentos necessários para tanto. 
Afirma que todas as movimentações financeiras, pagamentos e medições relativas ao Termo de Compromisso 590/2009 se deram no período anterior à gestão do recorrente, entre 2013 e 2016, e que tomou as medidas judiciais cabíveis contra a ex-gestora, conforme ação distribuída em 2016, na 8ª Vara da Justiça Federal, sob o n° 0801040-63.2016.4.05.8401.
Após examinar as razões recursais, a Secretaria de Recursos concluiu inicialmente que não foram trazidos elementos suficientes para alterar a deliberação recorrida, razão pela qual, com a concordância do Ministério Público junto ao TCU, propôs o conhecimento e o não provimento dos apelos (peças 78 e 81) . 
No entanto, posteriormente, à peça 83, a recorrente informou que decisão judicial proferida na Ação Penal 0805965-34.2018.4.05.8401, em tramitação na 10ª Vara da Justiça Federal do Rio Grande do Norte, havia determinado à Funasa que informasse se realmente teria sido proposta a readequação do projeto originário e se haveria compatibilidade entre as obras e  o valor aplicado, bem como que realizasse vistoria no local da obra. 
Assim, considerando que o resultado dessa decisão judicial poderia influenciar no mérito deste processo, determinei o sobrestamento do feito até que as respostas da Funasa fossem juntadas ao processo (peça 84) .
Apresentadas as novas informações (peças 85 a 88) , a unidade instrutora procedeu à nova análise do feito, concluindo que a responsabilidade de Maria Goreti da Silveira Pinto e da empresa Renova Construções Ltda.-Epp, deveria ser afastada, diante da comprovação de utilidade das obras financiadas pelo TC/PAC 590/2009, bem como da compatibilidade entre a parcela executada e os recursos repassados e de sua funcionalidade.
Entendeu, porém, que o julgamento deveria permanecer inalterado quanto a Flaviano Moreira Monteiro, uma vez que ele não havia apresentado justificativas suficientes para afastar a omissão e que a medida judicial por ele adotada teria sido ineficaz em razão da incompetência do juízo.
O membro do Ministério Público junto ao TCU (MPTCU) concordou com as conclusões da unidade instrutora, acrescentando que as contas da recorrente deveriam ser julgadas regulares com ressalva e as da empresa, regulares com quitação plena.
II
Preliminarmente, ratifico o despacho exarado no sentido de que os recursos merecem ser conhecidos, porquanto preenchem os requisitos de admissibilidade previstos nos arts. 32, inciso I, e 33 da Lei 8.443/1992 (peça 68) .
Quanto ao mérito, concordo, parcialmente, com a análise empreendida pela secretaria especializada e pelo membro do Ministério Público junto ao TCU, incorporando os seus fundamentos às minhas razões de decidir no que não conflitar com este voto.
De fato, após a realização da nova vistoria pela Funasa e análise da prestação de contas, restou comprovado que as obras foram executadas.
17.	Em resumo, podem ser extraídas as seguintes informações obtidas na instrução realizada no âmbito do Poder Judiciário (peça 86, p. 2-12) :
17.1	constou da prestação de contas do TC/PAC 590/2009 proposta de readequação do projeto original, contemplando atendimento a novas residências, não previstas na contratação inicial;
17.2.	as visitas técnicas realizadas durante o acompanhamento das obras utilizaram como base apenas o projeto original, não contemplando as modificações na quantidade de residências a serem atendidas após readequação;
17.3.	a nova visita técnica realizada pela Funasa demonstrou que houve acréscimo no número de residências beneficiadas, em comparação com visitas técnicas anteriores;
17.4.	é relativamente rotineiro ocorrer alterações durante a execução de obras do gênero;
17.5.	considerando o projeto original e as readequações apresentadas, o percentual de execução física verificada está compatível com os valores despendidos pelos cofres da Funasa;
17.6.	o processo de prestação de contas apresentou planilhas com os acréscimos/supressões de quantitativos de serviços;
17.7.	utilizando-se recursos complementares de outras fontes de financiamento, foi possível aproveitar os serviços realizados ao amparo do TC/PAC 590/2009 para interligar os sistemas e atender à população local, tornando a parcela útil;
17.8.	houve o repasse apenas da primeira parcela de recursos pela Funasa e poderia ter ocorrido a solicitação para redução da meta pela convenente;
17.9.	a visita técnica constatou que foi executado novo trecho da rede de distribuição para atender a novas residências;
17.10.	houve diferença entre o que foi contratado originalmente e o que foi executado, referente ao traçado geométrico da rede, nas especificações dos materiais e nos quantitativos de itens e subitens de serviços contidos na planilha inicialmente contratada;
17.11.	não houve a inclusão de itens novos, mas apenas supressão/acréscimo nos itens já previstos em projeto, sem alterações nos preços contratados;
17.12.	não consta termos de recebimento provisório e/ou definitivo das obras.
Verifica-se, portanto, que as principais irregularidades foram sanadas, restando apenas ressalvas quanto a não aprovação do projeto pela Funasa antes da realização da obra e a falta de recebimento definitivo das obras. Por essa razão, reputo adequada o julgamento pela regularidade com ressalvas das contas da recorrente e da regularidade das contas da empresa contratada, retirando as condenações em débito e em multa.
Quanto ao prefeito sucessor, Flaviano Moreira Monteiro, discordo da proposta da unidade instrutora e do MPTCU. Considero desproporcional continuar julgando suas contas irregulares e aplicando-lhe multa, se a prestação de contas do termo de compromisso foi posteriormente apresentada para a Funasa e aprovada.
Ademais, ainda que a ação ajuizada pelo recorrente tenha sido encerrada por incompetência do juízo, deve-se levar em conta que ele tomou medidas e demonstrou que não estava na posse dos documentos pertinentes à prestação de contas.
Por essas razões, entendo que seu recurso também deve ser provido para julgar regulares com ressalva suas contas, eximindo-lhe da aplicação de multa.
Diante do exposto, voto pela adoção da minuta de acórdão que trago a este Colegiado.
TCU, Sala das Sessões, em 15 de março de 2022.
Ministro BRUNO DANTAS
Relator